【裁判字號】    89,上訴,542
【裁判日期】    890201
【裁判案由】    偽造有價證券
【裁判全文】
臺灣高等法院臺中分院刑事判決                    八十九年度上訴字第五四二號
    上  訴  人
    即  被  告  丙○○
    選任辯護人  曹宗彝  律師
                鄭晃奇
右上訴人因偽造有價證券案件，不服臺灣台中地方法院八十九年度訴字第一三八二號
中華民國八十九年二月一日第一審判決（起訴案號：臺灣台中地方法院檢察署八十八
年度偵字第一三二九０號），提起上訴，本院判決如左：
      主  文
原判決撤銷。
丙○○無罪。
      理  由
一、公訴意旨如起訴書所載。
二、公訴人認被告丙○○涉有刑法第三百二十條第一項竊盜罪、同法第二百零一條第
    一項偽造有價證券罪嫌，係以告訴人簡坤楨之指述及證人丁○○及甲○○之供詞
    ，為其論據，惟查訊之被告丙○○始終否認有何竊盜及偽造有價證券之犯行，辯
    稱系爭支票是係向簡坤楨借的，由簡坤楨太太甲○○蓋用印文後交給被告使用，
    其事後持該空白支票向丁○○調現，但因伊事後財務狀況發生問題，無法如期支
    付票款，簡坤楨因已有二次退票紀錄，為求自保，始謂被告竊盜、偽造等語。
三、按被害人所述被害情形，如無瑕疵，而就其他方面調查，又與事實相符，其供述
    固未始不足據為判決之基礎，惟其證據之本身尚有瑕疵，則在瑕疵未予究明以前
    ，遽採為有罪之根據，仍難謂為適法；又犯罪事實依法應依證據認定之，不得僅
    以被告之反證不能成立，持為認定犯罪之論據，故事實審之法院對於證據之取捨
    ，依法雖有判斷之權，然積極證據不足證明犯罪事實時，被告之抗辯或反證縱屬
    虛偽，仍不能以此資為積極證據應予採信之理由，最高法院著有七十年台上字第
    三八一號、二十一年上字第四七四號、三十年上字第四八二號判例可資參考。
四、經查本件告訴人於警訊中初稱：伊於八十八年一月初在伊家中發現支票不見了，
    是否遺失或遭竊伊自己也不清楚，伊想有可能被丙○○撿去或竊走；嗣稱：因為
    丙○○將該支票填上金額拿給伊友人丁○○貼現用，而丁○○在該票到期日前打
    電話告訴我支票在他那裡，他告訴我是丙○○給他的，因此伊與伊太太甲○○親
    自問丙○○是否是他竊走的，丙○○也承認（偵查卷第五頁、第六頁反面），於
    本院八十九年九月七日審理時稱：何時被偷伊不確定，十二月下旬伊就發現支票
    不見了，伊無法確定是被偷或是伊自己簽發出去；其妻甲○○於警訊亦稱：那時
    伊丈夫跟丙○○住一起，伊丈夫是將支票整本置於房間內，丙○○未告知伊丈夫
    而將支票取走並填上金額拿予他人，是丁○○告訴伊支票在他那兒，丙○○也承
    認是他拿走該支票云云（偵查卷第七頁反面）；惟查告訴人已自承：其支票簿都
    放在隨身皮包內，並註明簽發予何人（本院八十九年九月七日審判筆錄）；是告
    訴人於簽發支票之際，既於票根上註明簽發之對象，則何以發覺本件支票票根係
    空白時，未敢確定是否為遺失或係其所簽發？再由其前後序號之支票，其發票日
    及金額均各有不同，告訴人於發現該票根記載空白時，亦可由其他票載事項間接
    確認該空白票是簽發予何人及金額，並加以補記，如確定該支票非伊所簽發，而
    懷疑遭竊或遺失之際，衡諸情理，被告既有二次退票紀錄，為避免影響其債信及
    銀行往來信用起見，渠應會即刻辦理掛失止付或報警備案，以維護自身之權益，
    焉有不加理會直至證人丁○○告知該票在伊手中，仍隱忍不發迄發票日前二日始
    採行保護措施，並未據實載明係失竊，反於掛失止付時填記為遺失？凡此均與經
    驗法則相違，況告訴人既無法確定何時失竊支票，又何以信誓旦旦謂：係在房間
    失竊？且被告與告訴人既未共居一房，被告又如何能輕易潛入其房內，順利取得
    支票及印章，又何以無任何遭竊之可疑痕跡留下，致告訴人先是誤認係自己所簽
    發？告訴人及甲○○就上述諸疑點均無法為適當之立證與說明，更見告訴人之指
    訴尚有可疑之處，，而證人甲○○與告訴人為夫妻關係之結合體，其證詞自難期
    客觀、中立，故難憑渠二人之指述採為被告有罪之惟一論據。
五、次查：告訴人於偵查中固曾一度供稱：丁○○打電話給伊，伊才知道支票被丙○○拿去，且告訴丁○○支票不是伊簽發的（八十八年度偵字第一三二九０號卷第
    三十頁正面）；但證人丁○○否認告訴人曾告訴伊被告偷拿支票之事，並稱：被
    告有說伊會去銀行付錢（原審卷第十九頁正、反面、本院八十九年八月八日筆錄
    ），告訴人其後於原審及本院調查、審理乃改口：因顧及親戚關係，始未據實告
    知丁○○，核其前後供述就是否曾告知丁○○被告偷竊其支票，彼此矛盾、互異
    ，尚有瑕疵，礙難遽予採信。且被告當時共需五張空白支票，其中四張係丁○○
    向被告借票，因被告無支票，才轉向告訴人借用，但告訴人以支票不夠，只肯借
    一張，其餘四張乃於同日早上再向被告之弟借用，並連同簡坤楨之空白支票共五
    張，於翌日一起交給丁○○使用，迭據被告供明在卷（原審卷第十一頁反面、本
    院八十九年七月二十四日調查筆錄參照），證人丁○○於原審復供證：丙○○是
    伊同學，他向伊調錢，拿五張支票給伊，其中四張支票是伊向被告借的，另一張
    即系爭支票是他向我調錢的，伊沒有錢轉向張綾調現，票上金額及日期均是伊寫
    的，因張綾稱僅有三十一萬五千元，伊才打電話給丙○○，丙○○叫伊自己填上
    金額及日期，時間約十二月下旬，伊有問被告他說票沒問題是向簡坤楨借的，伊
    於八十八年一月中旬、下旬、二月間前後打了四、五次電話給簡坤楨，簡坤楨沒
    說什麼，只說票到期丙○○會處理（原審卷第十八頁反面、第十九頁）；又如前
    述，告訴人之妻甲○○於警訊時係指稱：告訴人是將整本支票置於房間內為被告
    取（竊）走系爭支票，則依其所言，當時應是有整本之支票；即或非整本支票，
    依卷附告訴人所有支票存根簿所示：告訴人簡坤楨當時支票簿除ＡＬ00000
    00號支票外，票號在後者尚有ＡＬ0000000、ＡＬ0000000號及
    ＡＬ0000000號空白支票計四張，衡情被告如確有行偷，斯時伊既需五張
    支票，為何只行竊系爭支票一張？又被告及告訴人均不諱言：被告前曾向告訴人
    借票，但因無法兌現，造成告訴人之支票退票；果爾，告訴人如為顧全連襟關係
    ，始未對外張揚被告行竊之事，惟其在明知被告財務狀況欠佳，丁○○又因連絡
    不上被告，始三番兩頭與之聯絡，被告支付能力顯有疑慮之際，何以未請其舊識
    之鄒某暫緩提示，另謀解決，反而甘冒再被退票之風險，一再表示會付款，殊難
    令人理解。
六、雖原審為求慎重起見，曾囑託法務部調查局對告訴人及被告進行測謊，經控制問
    題法測謊結果，認告訴人無說謊，被告對甲○○拿支票給他及其未拿走支票，則
    呈情緒波動反應，應係說謊云云，但測謊判斷之正確性受制於施測人員之學識經
    驗、測謊設備、測謊環境之佈置及受測者之生理精神狀況、服用藥物與否、性別
    、年齡、社會化程度及智商等因素影響，故測謊結果之正確性如何仍非全然無疑
    ，而僅能供法院認定事實及採證之參考，為一項輔助判斷之資料，供法院評價相
    關供詞之真偽及形成心證之佐參，惟要證明被告是否有罪或無罪仍需其他人證、
    物證互為佐證。本件告訴人之指述，既有前後不一與違背經驗法則之情形，其真
    實性即仍有合理之懷疑存在，本諸前揭判例意旨及罪疑唯輕之法則，自不能僅以
    告訴人顯有瑕疵之指述及測謊結果不利於被告，即遽而臆測被告涉有竊盜及偽造
    有價證券犯行，此外，復查無其他積極事證證明被告確有上開犯行，應認本件被
    告被訴之犯罪尚屬不能證明，原審疏未詳予勾稽查明，遽予論罪科刑，洵有違誤
    ，被告上訴意旨指摘及此，請求將原判決予以撤銷改判，核屬有據，爰將原判決
    撤銷，並諭知被告無罪，以免冤抑。
七、又被告丙○○於本案被訴之偽造有價證券等罪，既屬不能證明，與原審法院檢察
    署八十八年度偵字第一０二九八號併案詐欺取財部分亦難認有裁判上一罪之關係
    ，本院不得併予以審理，應退回由檢察官另行偵辦，附此敘明。
據上論結，應依刑事訴訟法第三百六十九條第一項前段、第三百零一條第一項前段，
判決如主文。
本案經檢察官乙○○到庭執行職務。
中      華      民      國    八十九     年      九       月    二十一  日
                                  臺灣高等法院臺中分院刑事第七庭
          審判長法  官  林  榮  龍
                                              法  官  江  錫  麟
                                              法  官  謝  說  容
右正本證明與原本無異。
如不服本判決應於收受送達後十日內向本院提出上訴書狀，其未述上訴之理由者並
得於提起上訴後十日內向本院補提理由書（均須按他造當事人之人數附繕本）。
                                              書記官  黃  薰  慧
中      華      民      國    八十九     年      九       月    二十二  日
                                                                        Ｉ


司法院資訊處製作；財團法人民間司法改革基金會備份。
